臺灣高等法院臺南分院刑事判決
109年度醫上訴字第1180號
上  訴  人  臺灣雲林地方檢察署檢察官
上  訴  人  
即  被  告  陳幽寺


被      告  葉益鑫


上列上訴人因被告詐欺等案件，不服臺灣雲林地方法院108年度
訴字第266號中華民國109年7月31日第一審判決（起訴案號：臺
灣雲林地方檢察署107年度偵字第886、6780號），提起上訴，本
院判決如下：
    主  文
上訴均駁回。
    犯 罪 事 實
一、陳幽寺明知自己並無合法醫師資格，不得執行醫療業務，且
    欠缺中醫、中藥之專業知識，竟意圖為自己之不法所有，基
    於詐欺取財及非法執行醫療業務之犯意，經真實姓名、年籍
    不詳之友人「劉太太」於民國106年10月26日10時許，在雲
    林縣○○鎮之○○醫院門口，介紹許琇茵向陳幽寺購買中藥材，
    「劉太太」並與另1名真實姓名、年籍不詳之甲男，駕駛車
    牌號碼不詳之自用小客車，搭載許琇茵一同前往雲林縣○○市
    ○○路陳幽寺之租屋處（無證據證明「劉太太」、甲男與陳幽
    寺具有上開犯意聯絡），陳幽寺即佯裝為許琇茵看診，並檢
    查其眼睛轉動情形、口腔等身體部位，診斷後聲稱許琇茵有
    糖尿病、腎臟功能欠佳云云，旋取出其向不知情之中藥商胡
    學政僅以新臺幣（下同）1千多元所購得之含有當歸、山藥
    、牛膝、味牛膝、大棗、黑棗、肉桂、杜仲、人參、茯苓、
    白芍、白朮、桂枝、熟地黃、川芎、黃耆、淫羊藿、桑枝、
    鎖陽、澤瀉、狗脊、木瓜、炙甘草及菟絲子等中藥材的藥罐
    （下稱本案中藥材罐），佯稱本案中藥材罐含有靈芝、金線
    蓮等昂貴中藥材、服用後可治療疾病云云，以此方式擅自執
    行醫療業務，並致許琇茵陷於錯誤，誤信陳幽寺具有中醫、
    中藥之專業知識，且本案中藥材罐含有靈芝、金線蓮等昂貴
    中藥材，並有治療疾病之效果，因而同意以顯不相當之對價
    15萬2千元向陳幽寺購買本案中藥材罐，惟許琇茵所帶現金
    不夠，陳幽寺遂請葉益鑫（無證據證明其與陳幽寺有上開犯
    意聯絡）駕駛車牌號碼00-0000號自用小客車搭載許琇茵返
    回○○醫院，再由許琇茵騎乘車牌號碼000-000號普通重型機
    車，葉益鑫駕車隨行，俟許琇茵於同日不詳時間至雲林縣○○
    鎮農會提領15萬2千元交付給葉益鑫，葉益鑫再將本案中藥
    材罐載運至許琇茵位於雲林縣○○鎮○○里之住處後，又將收取
    之15萬2千元款項交回給陳幽寺。
二、案經許琇茵訴由雲林縣警察局○○分局報告臺灣雲林地方檢察
    署檢察官偵查起訴。
    理  由
壹、有罪部分
一、證據能力之說明：
  ㈠按被告以外之人於審判外之言詞或書面陳述，除法律有規定
    外，不得作為證據，刑事訴訟法第159 條第1 項固有明文。
    惟同法第159 條之5 規定：「被告以外之人於審判外之陳述
    ，雖不符前四條之規定，而經當事人於審判程序同意作為證
    據，法院審酌該言詞陳述或書面陳述作成時之情況，認為適
    當者，亦得為證據。」、「當事人、代理人或辯護人於法院
    調查證據時，知有第159 條第1 項不得為證據之情形，而未
    於言詞辯論終結前聲明異議者，視為有前項之同意。」，其
    立法理由在於傳聞證據未經當事人之反對詰問予以核實，乃
    排斥其證據能力。惟當事人如放棄對原供述人之反對詰問權
    ，於審判程序表示同意該等傳聞證據可作為證據，此時，法
    院除認該傳聞證據欠缺適當性外，自可承認其證據能力。又
    當事人、代理人或辯護人於調查證據時，知有刑事訴訟法第
    159條第1項不得為證據之情形，卻表示「對於證據調查無異
    議」、「沒有意見」等意思，而未於言詞辯論終結前聲明異
    議者，應視為已有將該等傳聞證據採為證據之同意（最高法
    院93年度台上字第3533號、94年度台上字第2976號判決意旨
    參照）。本案檢察官、被告陳幽寺於本院準備程序及審理期
    日，對於下列業經調查之被告陳幽寺以外之人之供述證據，
    均表示對證據能力不爭執，同意列入本案證據（見本院卷第
    188至191頁之準備程序筆錄、第215頁之審判筆錄），茲審
    酌本案上開供述證據製作時之情況，並無不當取供及證明力
    明顯過低之瑕疵，揆諸上揭規定與說明，自具有證據能力。
  ㈡至於其餘資以認定本案犯罪事實之非供述證據，查無實施刑
    事訴訟程序之公務員違法取得之情形，均認有證據能力。
二、認定犯罪事實所憑之證據及理由：
  ㈠訊據被告陳幽寺固然坦承有於上開時間、地點，查看告訴人
    許琇茵之眼睛及嘴巴，並販售本案中藥材罐給告訴人等情，
    惟矢口否認有何詐欺取財及非法執行醫療業務之犯行，辯稱
    ：本件的中藥材我沒有浸泡，也沒有跟告訴人講說這有什麼
    療效，且我也沒有檢查她的眼睛，當然講話就是看她眼睛，
    是告訴人她自己主動用手撐大眼睛給我看，說她眼睛會澀，
    我也不可能不看，口腔的部分也是她自己主動伸出舌頭，說
    她舌頭很苦，她這樣用我有看，我問她，她就開始說她就是
    糖尿病等等，我也沒有說本件的中藥可以治百病跟癌症等，
    我只有說這是吃保養、顧筋骨，因為本身我也有糖尿病快20
    年，我自己都醫不好，怎麼還能去醫別人？告訴人的症狀是
    醫生跟告訴人講的，她才講給我聽，我才知道，而不是我知
    道她有糖尿病，我怎麼可能看得出來？她的身體狀況都是她
    自己告訴我的，我也沒有機械檢驗，她是去看西醫，再告訴
    我情形，所以本件是一個買賣的糾紛，在這買賣的過程，因
    為雙方有意願才買賣，我有留電話給告訴人，有跟她說如果
    不要，打給我，當時她有疑問便打兩、三次電話給我說不適
    用，不適用是她家裡的人跟她講的，最後錢也有還她，也有
    和解書可證，兩個都有同意買賣糾紛的部分，所以我有還錢
    云云（見原審卷一第68至70頁、原審卷二第206頁、本院卷
    第214至215、235頁）。惟查：
  ⒈被告陳幽寺上開坦認之事實，核與告訴人許琇茵之指訴、證
    人即共同被告葉益鑫之證述情節大致相符（見警0551號卷第
    2至3頁；偵886號卷第9至10頁反面、18至20頁；原審卷二第
    12至33、78至109頁），並有雲林縣警察局○○分局○○派出所
    員警107年3月29日出具之職務報告、雲林地產王不動產租賃
    契約書、衛生福利部食品藥物管理署107年9月25日FDA研字
    第1076030720號函檢送之檢驗報告書各1份、監視器錄影翻
    拍照片、本案中藥材罐照片各1張在卷可佐（見警0551號卷
    第11、13頁；偵886號卷第60至61、71至72、87頁），此部
    分之事實堪以認定。
  ⒉按基於習性推論之禁止，被告之品格證據如與犯罪事實全然
    無關者，除非係被告主動提出以為抗辯，自不容許由檢察官
    提出作為證明犯罪事實之方法，俾免導致錯誤之結論或不公
    正之偏頗效應。至於被告之品格證據，倘若與其犯罪事實具
    有關聯性，在證據法上雖可容許檢察官提出供為證明被告犯
    罪之動機、機會、意圖、預備、計畫、認識、同一性、無錯
    誤或意外等事項之用，然若欲以被告所犯前案之犯罪手法「
    同一性」作為論斷其另犯相類案件有罪之依據，除該犯罪手
    法具有「驚人相似性」（即具特殊犯罪手法得據此推論犯人
    為同一）之特徵外，仍須依憑卷證資料以為推論，尚不得僅
    憑犯罪手法雷同，遽論被告另犯相類案件之情節（最高法院
    104年度台上字第2128號判決意旨參照）。本案依卷內臺灣
    嘉義地方檢察署95年度偵字第1647號聲請簡易判決處刑書、
    95年度偵字第6582號不起訴處分書、臺灣嘉義地方法院95年
    度嘉簡字第1294號刑事簡易判決、臺灣臺南地方檢察署99年
    度偵字第6915號、100年度偵字第5121號緩起訴處分書（見
    偵886號卷第51至58頁反面）所示，可見被告陳幽寺前有多
    次向至醫院就醫之病人推銷高價中藥材（藥酒），宣稱有治
    療疾病功效云云而犯詐欺取財罪之情形，已可認被告陳幽寺
    本案有以相同犯罪手法詐欺告訴人、非法執行醫療業務之動
    機及經驗。
  ⒊被告陳幽寺於偵訊時自承：告訴人說她眼睛霧霧的、口苦，
    我就幫她看等語（見偵886號卷第79頁）；於原審審理時陳
    稱：告訴人說她眼睛會乾，並吐舌給我看，她說糖尿病及腎
    臟功能不好等語（見原審卷一第74頁）；於本院審理時亦供
    稱：是告訴人她自己主動用手撐大眼睛給我看，說她眼睛會
    澀，我也不可能不看，口腔的部分也是她自己主動伸出舌頭
    ，說她舌頭很苦，她這樣用我有看等語（見本院卷第235頁
    ）。足認被告陳幽寺確實有檢查告訴人眼睛、口腔之情形，
    而告訴人經由「劉太太」介紹，當日始認識被告陳幽寺，衡
    諸常情，告訴人若非誤信被告陳幽寺具有醫學專業知識，可
    以為他人診療疾病，何必請初次見面之被告陳幽寺檢查其眼
    睛、口腔？又證人即告訴人女兒張譯云於原審審理時具結證
    稱：告訴人當時都在○○醫院就診，主要是因為她血糖過高、
    身體痠痛，且檢查出有1顆腦瘤等語（見原審卷二第176、18
    4頁）。並無腎臟功能欠佳之情形，甚至告訴人於審理時也
    證稱：我的腎臟功能不錯，之前去醫院治療，醫生說我腎臟
    功能不錯等語（見原審卷二第38頁）。可見應是被告陳幽寺
    檢查告訴人眼睛、口腔後，告知告訴人陳稱其罹有糖尿病、
    腎臟功能不佳云云，而非告訴人自行向被告陳幽寺述說此情
    。
  ⒋被告陳幽寺於偵訊時陳稱：我有告知告訴人，本案中藥材罐
    內是金線蓮、靈芝。野生的金線蓮、靈芝是有這麼高的價值
    等語（見偵886號卷第79頁）。於原審審理中也自承：我跟
    告訴人說本案中藥材罐內有金線蓮及靈芝等語（見原審卷二
    第69頁）。於本院審理時亦供稱：「金線蓮就真的有那個價
    值，可以上網查，我是說金線蓮我放2斤多，一斤5萬多，差
    不多10萬多。」等語（見本院卷第236頁）。惟查，本案中
    藥材罐經送衛生福利部食品藥物管理署檢驗，檢出當歸、山
    藥、牛膝、味牛膝、大棗、黑棗、肉桂、杜仲、人參、茯苓
    、白芍、白朮、桂枝、熟地黃、川芎、黃耆、淫羊藿、桑枝
    、鎖陽、澤瀉、狗脊、木瓜、炙甘草及菟絲子等中藥材，此
    有該署107年9月25日FDA研字第1076030720號函檢送之檢驗
    報告書1份在卷可考（見偵886號卷第86至87頁），並無被告
    陳幽寺所宣稱之金線蓮、靈芝等昂貴中藥材；而被告自稱本
    案中藥材罐之中藥材係向胡學政購買等語（見原審卷一第72
    頁），經原審傳喚證人胡學政到庭，其具結證稱：上開檢驗
    結果的中藥材都是我賣給被告陳幽寺，並沒有金線蓮，這些
    藥材的價格大概是1千多元等語（見原審卷一第248至252頁
    ）。足認被告陳幽寺係以價值僅1千多元之中藥材，向告訴
    人佯稱含有金線蓮、靈芝等昂貴中藥材而施用詐術。
　⒌證人胡學政另具結證稱：本案中藥材罐的藥材功用是補氣、
    補血、強筋骨，只是養生而已等語（見原審卷一第244頁）
    。足認本案中藥材罐之藥材並無治療疾病之功效，被告陳幽
    寺雖辯稱：我沒有向告訴人宣稱本案中藥材罐的藥材有療效
    ，我只有說是保養身體云云。但告訴人於原審審理時具結證
    稱：我當時去○○醫院，主要是因為腦瘤的問題，被告陳幽寺
    向我說吃本案中藥材罐的藥材病會好，好像說對腦瘤有幫助
    等語（見原審卷二第22至23頁）。證人張譯云則具結證述：
    當時醫院診斷告訴人主要是腦瘤的問題，醫生說腦瘤是良性
    ，還要再觀察，告訴人當時的經濟狀況還好，也不是很有錢
    ，沒有很多積蓄，平常省吃儉用等語（見原審卷二第188頁
    ）。可見告訴人當時應該是擔心自身腦瘤疾病，始會接受素
    昧平生的「劉太太」介紹前往被告陳幽寺租屋處，則若非被
    告陳幽寺向告訴人宣稱本案中藥材罐有治療疾病功能，以告
    訴人之經濟狀況，豈有可能僅為所謂「保養身體」云云，即
    願意支付15萬2千元之高價購買來路不明之本案中藥材罐？
    被告陳幽寺所辯顯有違常情。
  ⒍證人即共同被告葉益鑫於原審審理時具結證稱：告訴人報案
    之後，被告陳幽寺叫我幫他頂罪，他說要給我5萬元，他說
    他有類似本案的前科，而我沒有，所以請我幫他頂罪等語（
    見原審卷二第100至105頁）。並提出被告陳幽寺手寫單據3
    紙及電腦打字之文件1份佐證，證稱：被告陳幽寺告訴我，
    如果我幫他頂罪，之後他類似本案的生意要讓我當股東（盈
    利如手寫單據3紙之計算），而上開文件是被告陳幽寺教我
    該如何向警察說明本案等語（見偵886號卷第18至27頁、原
    審卷二第100至101、105頁）。足認被告陳幽寺於案發後有
    試圖脫罪之情形，對照上述被告陳幽寺前已有多次類似情節
    被偵辦、判刑，更可徵本案非如被告陳幽寺所辯，僅是單純
    之買賣糾紛而已。
  ⒎公訴意旨雖認共同被告葉益鑫、「劉太太」及甲男與被告陳
    幽寺共組詐欺集團，對於被告陳幽寺上開犯行均具有犯意聯
    絡及行為分擔等語，但依檢察官所提出之證據，不足證明共
    同被告葉益鑫具有上開犯意聯絡（詳後述無罪部分）；至於
    「劉太太」及甲男部分，檢察官並未查知其等真實身分，被
    告陳幽寺陳稱：我母親在世時，「劉太太」曾經跟她買過中
    藥，甲男是「劉太太」的小弟，他們跟告訴人一起來找我，
    主要是介紹告訴人說我這邊有可以保養身體的中藥等語（見
    原審卷第73至74頁）。參以前揭臺灣臺南地方檢察署99年度
    偵字第6915號、100年度偵字第5121號緩起訴處分書，被告
    陳幽寺與其母親曾於99年間推銷、販售他人中藥材，「劉太
    太」是否如被告陳幽寺所述，係先前向其母親購買中藥材之
    客戶，容有疑義；且告訴人於偵訊時也證稱：那個女生（應
    指「劉太太」）跟那個騙子（應指被告陳幽寺）在屋內講話
    ，說要幾罐，女生說沒帶那麼多錢，當時我都沒有說我要幾
    罐等語（見偵886號卷第10頁）。不能排除「劉太太」自己
    也有向被告陳幽寺購買中藥材之可能，如此一來，「劉太太
    」及甲男是否僅是向被告陳幽寺購買中藥材之人而不具上開
    犯意聯絡，即有疑問。又倘「劉太太」及甲男確實與被告陳
    幽寺為本案共同正犯，其等既已介紹、並駕駛車輛搭載告訴
    人前來被告陳幽寺租屋處，當告訴人已受被告陳幽寺詐欺，
    表明欲購買本案中藥材罐，但所帶現金不夠，需要提款之時
    ，何以不由「劉太太」及甲男搭載告訴人前往提款？而是由
    共同被告葉益鑫駕駛另一輛自用小客車搭載告訴人返回○○醫
    院？再者，告訴人於原審及本院審理時，始終無法釐清被告
    陳幽寺為其看診時，「劉太太」及甲男有無留在現場（見原
    審卷二第24至25頁、本院卷第216至218頁），而共同被告葉
    益鑫也證稱：我從被告陳幽寺租屋處房間出來的時候，只有
    看到告訴人及被告陳幽寺，沒有看到其他人等語（見原審卷
    二第91頁），則「劉太太」及甲男參與本案情形究竟為何，
    有欠明瞭，尚難排除其等不具上開犯意聯絡之可能，公訴意
    旨容有未合。
  ㈡綜上所述，足認被告陳幽寺前揭所辯，顯係卸責之詞，不足
    採信。本案事證明確，被告陳幽寺犯行洵堪認定，應予依法
    論科。
三、論罪：
  ㈠按醫師法第28條所稱醫療業務之行為，係指以醫療行為為職
    業，不問是主要業務或附屬業務，凡職業上予以機會，為非
    特定多數人所為之醫療行為均屬之。又所謂醫療行為，除「
    一、未涉及接骨或交付內服藥品，而以傳統之推拿手法，或
    使用民間習用之外敷膏藥、外敷生草藥與藥洗，對運動跌打
    損傷所為之處置行為。二、未使用儀器、未交付或使用藥品
    ，或未有侵入性，而以傳統習用方式，對人體疾病所為之處
    置行為」等行為不列入醫療管理外，其他凡以治療、矯正或
    預防人體疾病、傷害、殘缺為目的，所為之診察、診斷及治
    療行為，或基於診察、診斷結果，以治療為目的所為之處方
    、用藥、施術或處置行為均屬之（參行政院衛生署【衛生福
    利部改制前，下同】82年11月19日衛署醫字第00000000號之
    函釋）；又醫療業務之認定，亦不以收取報酬為其要件，上
    揭所稱醫療行為，係指凡以治療、矯正或預防人體疾病、傷
    害、殘缺為目的，所為的診察、診斷及治療；或基於診察、
    診斷結果，以治療為目的，所為的處方、用藥、施術或處置
    等行為的全部或一部的總稱，此一定義，於醫師、中醫師、
    牙醫師均適用之（行政院衛生署83年11月28日衛署醫字第83
    068006號函、85年7月18日醫署醫字第85038723號函參照）
    ；再者，凡以治療矯正預防人體疾病、傷害、殘缺或保健為
    直接目的，所為之診療、診斷及治療，或基於診療或診斷結
    果，以治療為目的，所為的處方或用藥等行為的全部或一部
    總稱為醫療行為，而醫師診察病人係以問診、視診、聽診及
    觸診等物理診斷為主，舉凡以診療疾病為目的，所為之詢問
    病人病情等均屬診斷範疇（行政院衛生署85年8月29日衛署
    醫字第85040517號函、最高法院101年度台上字第5780號、1
    01年度台上字第2614號判決意旨可資參照）。查被告陳幽寺
    先檢查告訴人之眼睛、口腔，並作出診斷、交付藥物即本案
    中藥材罐，宣稱具有療效云云，顯係以治療為目的，進行診
    察、診斷及處方等醫療行為。又被告陳幽寺自承：是「劉太
    太」介紹告訴人說我這邊有中藥等語（見原審卷一第73頁）
    ；共同被告葉益鑫也證稱：我當時住在被告陳幽寺租屋處，
    我知道他在從事中藥材買賣等語（見原審卷二第86至87頁）
    ，再參以本案被告陳幽寺係為素不相識之告訴人檢查、診斷
    並交付本案中藥材罐，顯見被告陳幽寺有以非法執行醫療為
    業之情形。是核被告陳幽寺所為，係犯刑法第339條第1項詐
    欺取財罪、醫師法第28條前段之未取得合法醫師資格，非法
    執行醫療業務罪。公訴意旨認被告陳幽寺係構成三人以上共
    同詐欺取財罪，容有誤會，但起訴之基本社會事實同一，且
    無礙被告陳幽寺之訴訟防禦權，爰依法變更起訴法條。被告
    陳幽寺以一行為觸犯數罪名，為想像競合犯，應適用刑法第
    55條規定，從一重之非法執行醫療業務罪處斷。
  ㈡公訴檢察官雖一度主張被告陳幽寺販售本案中藥材罐之行為
    ，涉犯藥事法第83條第1項販賣偽藥罪嫌等語（見原審卷一
    第256頁），惟查本案中藥材罐僅屬中藥材，中藥材並不適
    用藥事法第39條須向中央衛生主管機關申請製造、輸入查驗
    登記之規定，因被告陳幽寺並未將本案中藥材罐內之中藥材
    浸泡成藥酒製劑，本案中藥材罐即非屬藥事法第20條第1項
    所規定「未經核准，擅自製造」之偽藥（見原審卷二第141
    至142頁衛生福利部109年6月19日衛部中字第1090121914號
    函），是本案被告陳幽寺所為尚不符合販賣偽藥罪之構成要
    件，附此敘明。
  ㈢被告陳幽寺前因公共危險案件，經臺灣南投地方法院以101年
    度交訴字第23號判決判處應執行有期徒刑1年10月確定，又
    因公共危險案件，經臺灣花蓮地方法院以103年度花交簡字
    第130號判決判處有期徒刑6月確定，被告陳幽寺入監接續執
    行上開案件（下合稱前案），於105年8月22日縮短刑期假釋
    付保護管束出監，迄106年3月3日假釋期滿未經撤銷，未執
    行之刑以已執行論等情，有其臺灣高等法院被告前案紀錄表
    1份附卷可憑（見本院卷第160至167頁），其於有期徒刑執
    行完畢後5年以內故意再犯本案有期徒刑以上罪，為累犯，
    應依刑法第47條第1項規定加重最高本刑，至最低本刑部分
    ，本院考量前案與本案雖然罪質不同，但被告陳幽寺前案經
    入監執行，甫於（視為）執行完畢不到1年又再犯本案，顯
    然未能因刑之執行知所警惕，且依被告陳幽寺本案犯罪情節
    ，核無大法官釋字第775號解釋所謂罪刑不相當之情形，自
    仍應依上開規定，加重其刑。
四、原審以被告陳幽寺犯刑法第339條第1項詐欺取財罪、醫師法
    第28條前段之未取得合法醫師資格，非法執行醫療業務罪之
    事證明確，應予適用醫師法第28條前段，刑法第11條前段、
    第339條第1項、第55條、第47條第1項、第38條第2項前段，
    並以行為人之責任為基礎，審酌被告陳幽寺前已有類似本案
    犯罪手法之詐欺取財、製造偽藥經判處緩刑或緩起訴之紀錄
    ，卻不知改過，再犯本案非法執行醫療業務及詐欺取財犯行
    ，此應基於刑罰特別預防之功能，在罪責範圍內適當考量。
    被告陳幽寺本案所為，詐欺告訴人之財物價值不低，且有延
    誤告訴人病情之可能，犯罪所生危害並非輕微，又被告陳幽
    寺否認犯行，未能坦然面對自己之過錯（被告陳幽寺固得基
    於防禦權之行使而否認犯行，亦不得以此作為加重量刑之依
    據，但此與其餘相類似、坦承全部犯行的案件相較，自仍應
    在量刑予以參酌、區別，以符平等原則），惟念及被告陳幽
    寺已承認大部分之客觀事實，且將詐欺款項悉數歸還告訴人
    ，告訴人也尚未服用本案中藥材罐，對於其病情應無嚴重影
    響，兼衡被告陳幽寺自陳國中畢業之學歷、離婚、育有3名
    子女、罹有右側腓神經病變、領有南投縣○○鄉中低收入戶證
    明書、無業、依靠每個月6070元之補助維生之生活狀況（見
    原審卷一第81、83頁、原審卷二第209至210頁）等一切情形
    ，處有期徒刑8月。並就沒收部分，諭知如下：㈠被告陳幽寺
    本案詐欺所得已全數歸還告訴人，尚無犯罪所得沒收之問題
    。㈡扣案之本案中藥材罐，依告訴人陳稱：如果被告陳幽寺
    將我的款項還給我，我也會將本案中藥材罐還給他等語（見
    警0551號卷第4頁反面）。堪認在被告陳幽寺將款項歸還告
    訴人後，本案中藥材罐已屬被告陳幽寺所有，供其犯本案詐
    欺取財、非法執行醫療業務所用之物，考量本案中藥材罐與
    被告陳幽寺本案犯行關係密切，為免被告陳幽寺有再持之實
    施犯罪之可能，爰依刑法第38條第2項前段規定，宣告沒收
    之。
五、經核原判決此部分認事用法，並無不合，量刑亦稱妥適。被
    告陳幽寺上訴猶否認犯行，而指摘原判決不當。惟被告陳幽
    寺確有上開詐欺取財、未取得合法醫師資格非法執行醫療業
    務等犯行，業經敘明如上，是被告陳幽寺上訴，並無理由，
    應予駁回。
貳、無罪部分
一、公訴意旨另以：被告葉益鑫對於被告陳幽寺上開犯行，與被
    告陳幽寺及未到案之甲男、乙女具有犯意聯絡及行為分擔，
    因認被告葉益鑫涉犯刑法第339條之4第1項第2款之三人以上
    共同犯詐欺取財罪嫌及醫師法第28條之非法執行醫療業務罪
    嫌等語。
二、證據能力之說明：
　㈠按刑事訴訟法基於證據裁判主義及嚴格證明法則，明定得以
    作為認定犯罪事實存否之依據者，以有證據能力之證據為限
    。而「傳聞排除法則」中所謂被告以外之人於審判外之陳述
    無證據能力，係針對證據目的在於證明犯罪事實爭點（issu
    e on fact）之證據資格而言，若證據之目的僅係作為「彈
    劾證據憑信性或證明力」之用（issue on credibility），
    旨在減損待證事實之成立或質疑被告或證人陳述之憑信性者
    ，其目的並非直接作為證明犯罪事實成立存否之證據，則無
    傳聞排除法則之適用，此即英美法概念所稱「彈劾證據」（
    impeachment evidence），日本刑事訴訟法第328條亦已就
    此項「彈劾證據」予以明文規定，基於刑事訴訟發現真實及
    公平正義之功能，於我國刑事訴訟上亦應有其適用。故於審
    判期日證人所為陳述與審判外之陳述相異時，仍可提出該證
    人先前所為自我矛盾之陳述，用來減低其在審判時證言之證
    明力，此種作為彈劾證據使用之傳聞證據，因非用於認定犯
    罪事實之基礎，不受傳聞法則之拘束。因此，被告以外之人
    於審判外之言詞或書面陳述，雖不得以之直接作為證明犯罪
    事實存否之證據，但非不得以之作為彈劾證據，用來爭執或
    減損被告、證人或鑑定人陳述之證明力（最高法院98年度台
    上字第2079號、第2896號、第4029號判決意旨參照）。
　㈡本件判決以下所引有關上揭被告葉益鑫以外之人於審判外之
    言詞及書面陳述，均非直接證明犯罪事實存否之證據，依上
    開判決意旨，皆不受證據能力規定及傳聞法則之限制。
三、按犯罪事實應依證據認定之，不能證明被告犯罪者，應諭知
    無罪之判決，刑事訴訟法第154條第2項、第301條第1項分別
    定有明文。又認定不利於被告之事實，須依積極證據，苟積
    極證據不足為不利於被告事實之認定時，即應為有利於被告
    之認定，更不必有何有利之證據；另認定犯罪事實所憑之證
    據，雖不以直接證據為限，間接證據亦包括在內，然而無論
    直接或間接證據，其為訴訟上之證明，須於通常一般之人均
    不致有所懷疑，而得確信為真實之程度者，始得據為有罪之
    認定，倘其證明尚未達於此一程度，而有合理性懷疑存在時
    ，即不得遽為被告犯罪之認定，最高法院30年上字第816號
    、76年台上字第4986號判例意旨可資參照。再按刑事訴訟法
    第161條第1項規定：檢察官就被告犯罪事實，應負舉證責任
    ，並指出證明之方法。因此，檢察官對於起訴之犯罪事實，
    應負提出證據及說服之實質舉證責任。倘其所提出之證據，
    不足為被告有罪之積極證明，或其指出證明之方法，無從說
    服法院以形成被告有罪之心證，基於無罪推定之原則，自應
    為被告無罪判決之諭知，亦有最高法院92年台上字第128號
    判例意旨足憑。
四、公訴意旨認被告葉益鑫涉犯上開罪嫌，無非係以上開論罪科
    刑部分之證據為其主要論據，此外別無其他積極證據。訊據
    被告葉益鑫固不爭執有於上開時間、地點駕駛車輛搭載告訴
    人前往提款，收受告訴人交付之15萬2千元，並交付本案中
    藥材罐給告訴人，又將款項交回給共同被告陳幽寺等情，但
    堅詞否認有公訴意旨所指之犯嫌，辯稱：我只知道共同被告
    陳幽寺有販售中藥材給告訴人，但他們交易的過程我並不清
    楚，因為我當時在房間內沒有聽聞，他們雙方的買賣與我無
    關等語。經查：
  ㈠共同被告陳幽寺請被告葉益鑫駕駛車牌號碼00-0000號自用小
    客車，自其租屋處搭載告訴人前往提款，告訴人提領15萬2
    千元交付給被告葉益鑫，被告葉益鑫再將本案中藥材罐載運
    至告訴人住處後，被告葉益鑫將收取之15萬2千元款項交回
    給共同被告陳幽寺等情，有上述論罪科刑部分之證據可證，
    此部分之事實堪以認定。
  ㈡被告葉益鑫於偵查、原審及本院審理時始終堅稱：共同被告
    陳幽寺與告訴人交易時我不在場，我在共同被告陳幽寺租屋
    處的另1個房間內，沒有聽到他們的對話；我從頭到尾都是
    有工作，那天我是剛好去找陳幽寺聊天，他才臨時拜託我開
    車載告訴人回去農會提款，同時也有載草藥（放在塑膠袋提
    著），甕歸甕，甕跟藥草分開，讓告訴人去泡藥酒。當時先
    載告訴人回去她家放東西，再去農會領錢，錢領出再交給陳
    幽寺；我跟陳幽寺並無共謀，我是在案發前一天去找他聊天
    喝酒，因為喝酒不開車，所以就住在陳幽寺的租屋處，隔天
    才受陳幽寺所託載告訴人回家拿錢等語（見偵886號卷第18
    頁反面、原審卷一第137頁、本院卷第185、214、235至237
    頁）。共同被告陳幽寺於原審審理時也證稱：告訴人到我租
    屋處時，被告葉益鑫人在房間內，告訴人沒有看到被告葉益
    鑫。等我已經跟告訴人講好本案中藥材罐買賣後，我才請被
    告葉益鑫從房間出來，我不知道被告葉益鑫有聽到什麼（見
    原審卷二第58、77至78頁）；於本院審理時具結證述：「（
    檢察官問：葉益鑫住你家是因為臺東的生意沒做好，來投靠
    你？）不是投靠我，是來找我聊天，當時他是有打算要將洗
    車廠收起來，在講這樣，說不要做這樣。我們兩人是結拜兄
    弟，我們從小是隔壁鄰居跟國小同學6年。（檢察官問：你
    之前因為相同的偽藥案件，被判刑緩起訴處分，葉益鑫是否
    知道？）不知道。（檢察官問：葉益鑫在檢察官107年3月15
    日的筆錄有說當時被害人去的時候，有一男一女帶她來，所
    以被害人來你租屋處時，葉益鑫跟你是在一起的？不然他怎
    麼會這樣講？）沒有，葉益鑫當時應該是在房間裡。（檢察
    官問：不然為何他會這樣講？他為何會說有一男一女帶被害
    人來？）那是有一個前後，前的部分他不知道，後續是我請
    他載被害人回去，他才看到有3個人，他才知道的。」等語
    （見本院卷第219至221頁）。而告訴人於第一次偵訊時先證
    稱：我進去共同被告陳幽寺租屋處後，裡面只有1個男的（
    應指共同被告陳幽寺），沒有其他人等語（見偵886號卷第1
    0頁）；於第二次偵訊則改稱：租屋處有2個男人，1個比較
    年輕，1個比較年長，但我無法指認等語（見偵886號卷第66
    頁）；因被告葉益鑫與共同被告陳幽寺年紀相同，不論依告
    訴人何次指述，均難認共同被告陳幽寺為其檢查、診斷及推
    銷本案中藥材罐時被告葉益鑫在場，且告訴人於原審審理時
    證稱：我忘記我去共同被告陳幽寺租屋處時，被告葉益鑫有
    沒有在場等語（見原審卷二第31頁）；而於本院審理時亦到
    庭具結證稱：本件案發的過程我都忘記了，因為這麼久的事
    情，加上我老了，快90歲了等語（見本院卷第216至217頁）
    。自不能排除被告葉益鑫如其所辯，並未聽聞共同被告陳幽
    寺與告訴人本案交易之過程。而共同被告陳幽寺非但未曾指
    證被告葉益鑫知悉本案交易情節，更於原審陳稱及本院審理
    時具結證述：被告葉益鑫事實上真的沒有全程參與本案，案
    發時葉益鑫應該在房間裡等語（見原審卷一第237頁、本院
    卷第220頁），則被告葉益鑫是否只以為告訴人係向共同被
    告陳幽寺購買中藥，而對於共同被告陳幽寺非法執行醫療業
    務之犯行並不知情？已難遽予認定。
  ㈢被告葉益鑫雖然有依共同被告陳幽寺指示，駕車搭載、跟隨
    告訴人前往提款，又收受款項、交付本案中藥材罐給告訴人
    並將款項交回給共同被告陳幽寺，但並無證據證明被告葉益
    鑫知悉本案中藥材罐內容為何，也無證據證明被告葉益鑫知
    悉共同被告陳幽寺與告訴人間之交易情節，被告葉益鑫陳稱
    ：我知道共同被告陳幽寺在做金線蓮買賣，本案他很單純委
    託我幫他載中藥材及收錢，中藥材我不太懂，但有的中藥材
    確實蠻貴的，像牛樟芝1兩就2、3千元等語（見偵6780號卷
    第33頁反面、原審卷二第87至89頁）。又依證人胡學政之證
    詞，可知金線蓮之價值不菲（見原審卷一第245至246頁），
    而一般買賣交易，影響交易價格之因素甚多，在不能排除被
    告葉益鑫不知悉具體交易內容的情形下，自難單憑被告葉益
    鑫受共同被告陳幽寺之託，向告訴人收取15萬2千元，遽謂
    被告葉益鑫具有詐欺取財之主觀犯意。
  ㈣況且，對於前揭被告葉益鑫所提出共同被告陳幽寺手寫單據3
    紙及電腦打字之文件1份，共同被告陳幽寺僅諉稱：我忘記
    那些單據是在計算什麼，我是有教被告葉益鑫該如何跟警察
    說明，我也有寫起來，但我忘記那份文件是誰打的（見原審
    卷二第76頁）。被告葉益鑫則陳稱：共同被告陳幽寺告訴我
    ，如果我幫他頂罪，之後他類似本案的生意要讓我當股東（
    盈利如手寫單據3紙之計算），而上開文件是共同被告陳幽
    寺教我該如何向警察說明本案等語（見偵886號卷第18至27
    頁、原審卷二第100至101、105頁）。如此一來，本案似乎
    均係由共同被告陳幽寺主導，被告葉益鑫並不知情，所以被
    告葉益鑫要為共同被告陳幽寺「頂罪」，還必須透過共同被
    告陳幽寺以書面詳細指示、說明，共同被告陳幽寺又對被告
    葉益鑫誘之以利，稱為其頂罪後，未來類似本案生意要讓被
    告葉益鑫參與、分紅營利等語，以共同被告陳幽寺提供計算
    盈利方式給被告葉益鑫之情形，亦可見被告葉益鑫原本並不
    知悉共同被告陳幽寺是如何經營、從事類似本案非法執行醫
    療、詐欺之舉。
五、綜上所述，本案依檢察官提出之證據及證明方法，尚不足證
    明被告葉益鑫與共同被告陳幽寺具有非法執行醫療業務及詐
    欺取財之犯意聯絡，核與非法執行醫療業務罪、詐欺取財罪
    之主觀構成要件不符，被告葉益鑫是否為本案之共同正犯，
    仍有合理懷疑存在，揆諸前揭說明，基於無罪推定原則，自
    應為被告葉益鑫無罪之諭知。
六、原審綜據各情，就上述部分諭知被告葉益鑫無罪，經核其認
    事用法及論理並無不合之處。檢察官不服，就此部分提起上
    訴，其上訴意旨略以：⑴告訴人已指證：「我進去共同被告
    陳幽寺租屋處後，裡面只有一個男的（應指共同被告陳幽寺
    ）」、「租屋處有2個男人，一個比較年輕，一個比較年長
    」，堪認告訴人進屋後原僅有共同被告陳幽寺出面與其接洽
    ，後卻有另一男子出現。共同被告陳幽寺審理時則具結證稱
    ：「（問：那一天許琇茵去你家給你看，你家裡到底有哪些
    人？）就我及葉益鑫二個人而已」（109年6月15日審理筆錄
    第46頁），則告訴人所見之在場另一男子應即被告葉益鑫。
    另參以共同被告陳幽寺尚具結證稱：「客廳裡只有我一個人
    而已，她怎麼會看進房間裡面？」(109年6月15日審理筆錄
    第47頁），益堪認被告葉益鑫所辯：共同被告陳幽寺為告訴
    人許琇茵檢查診斷或推銷本案中樂材時，其都待在其他房間
    等詞，應非事實。⑵又被告葉益鑫雖辯稱：我知道共同被告
    陳幽寺在做金線蓮買賣，本案他很單純委託我幫他載中藥材
    及收錢，中藥材我不太懂等詞。然原審審理時被告葉益鑫卻
    稱：當時有看到金線蓮，山上從小就有看過金線蓮等語（10
    9年6月15日審理筆錄第79頁）。而告訴人購買之本案中藥材
    送驗結果，卻均為金線蓮以外之物，亦堪認被告葉益鑫雖見
    共同被告陳幽寺雖無中藥商資格且買賣不實，然為共同被告
    陳幽寺收取不相當之藥材對價即15萬餘元，並不違背其本意
    。⑶又原審雖謂本案似乎均由共同被告陳幽寺主導，並提供
    計算盈利方式引誘被告葉益鑫頂罪，惟共同被告陳幽寺證稱
    ：係被告葉益鑫主動要錢等語（109年6月15日審理筆錄第65
    頁），倘被告葉益鑫主觀上真認為本件純屬買賣糾紛（109
    年7月l3日審理筆錄第34頁），何以又以頂罪為由向共同被
    告陳幽寺主張報酬？則原審遽以本案似乎均由共同被告陳幽
    寺主導為由，即置被告葉益鑫分擔之共同犯行均不論究，容
    亦未洽等語。然查，尚無積極證據足資證明共同被告陳幽寺
    為告訴人許琇茵檢查診斷或推銷本案中樂材時，被告葉益鑫
    即在一旁聽聞，業經敘明如上；且被告葉益鑫是否看過金線
    蓮，均與被告葉益鑫是否為本案之共犯無必然關係；又上述
    同案被告陳幽寺引誘被告葉益鑫頂罪乙節，係案發後面臨追
    究相關刑責時，所發生之情事，自不得據此推論案發前被告
    葉益鑫與同案被告陳幽寺必有犯意之聯絡。此外，本院復查
    無其他積極證據足資證明被告葉益鑫有公訴意旨所指此部分
    之犯行，是應認此部分不能證明犯罪。原審認不能證明被告
    葉益鑫有此部分之犯行，而諭知被告葉益鑫無罪，經核其認
    事用法及證據之取捨，均無違誤。檢察官上訴意旨，仍執前
    詞，指摘原判決此部分不當，求予撤銷改判，均經本院於上
    開理由予以指駁說明，是檢察官此部分之上訴為無理由，應
    予駁回。
據上論斷，應依刑事訴訟法第368條，判決如主文。
本案經檢察官李濂提起公訴，檢察官黃煥軒提起上訴，檢察官林
李嘉到庭執行職務。
中　　華　　民　　國　　110 　年　　1 　　月　　14　　日
                  刑事第二庭    審判長法　官  陳顯榮 
                                      法　官  黃裕堯
                                      法　官  陳弘能
以上正本證明與原本無異。
被告陳幽寺部分，如不服本判決應於收受送達後20日內向本院提
出上訴書狀，其未敘述上訴理由者，並得於提起上訴後20日內向
本院補提理由書（均須按他造當事人之人數附繕本）「切勿逕送
上級法院」。
被告葉益鑫部分，檢察官如不服本判決應於收受本判決後20日內
向本院提出上訴書，其未敘述上訴理由者並得於提起上訴後20日
內向本院補提理由書，但應受刑事妥速審判法第9條第1項各款規
定限制。被告葉益鑫不得上訴。
　　　　　　　　　　　　　　　　　　　書記官 蘭鈺婷
中　　華　　民　　國　　110 　年　　1 　　月　　14　　日
附錄本案論罪科刑法條全文：
醫師法第28條：
未取得合法醫師資格，執行醫療業務者，處6個月以上5年以下有
期徒刑，得併科新臺幣30萬元以上150萬元以下罰金。但合於下
列情形之一者，不罰：
一、在中央主管機關認可之醫療機構，於醫師指導下實習之醫學
    院、校學生或畢業生。
二、在醫療機構於醫師指示下之護理人員、助產人員或其他醫事
    人員。
三、合於第11條第1項但書規定。
四、臨時施行急救。
　
中華民國刑法第339 條：
意圖為自己或第三人不法之所有，以詐術使人將本人或第三人之
物交付者，處5年以下有期徒刑、拘役或科或併科50萬元以下罰
金。
以前項方法得財產上不法之利益或使第三人得之者，亦同。
前2項之未遂犯罰之。

刑事妥速審判法第9條第1項
除前條情形外，第二審法院維持第一審所為無罪判決，提起上訴
之理由，以下列事項為限：
一、判決所適用之法令牴觸憲法。
二、判決違背司法院解釋。
三、判決違背判例。